臺灣高等法院民事判決　　　　　　　　　95年度建上字第82號
上　訴　人　嘉立營造有限公司
法定代理人　乙○○
訴訟代理人　林春榮律師
複代理人　　朱浩萍律師
上　訴　人　工信工程股份有限公司
法定代理人　甲○○
訴訟代理人　秦玉坤律師
上列當事人間給付工程款事件，兩造對於中華民國95年7月11日
臺灣臺北地方法院94年度建字第405號第一審判決各自提起上訴
，本院於95年1月10日言詞辯論終結，判決如下：
    主  文
原判決關於駁回嘉立營造有限公司後開第2項之訴部分及該部分
假執行之聲請，暨訴訟費用之裁判均廢棄。
工信工程股份有限公司應再給付嘉立營造有限公司新台幣
18,244,355元及自民國94年5月23日起至清償日止按週年利率5%
計算之利息。
工信工程股份有限公司之上訴駁回。
第一、二審訴訟費用，由工信工程股份有限公司負擔。
本判決命工信工程股份有限公司再為給付部分，於嘉立營造有限
公司以新台幣 600萬元或等值之中國農民銀行員林分行可轉讓定
期存單為工信工程股份有限公司供擔保後，得假執行。但工信工
程股份有限公司如於假執行程序實施前，以新台幣18,244,355元
或等值之合作金庫銀行股份有限公司可轉讓定期存單為嘉立營造
有限公司預供擔保，得免為假執行。
    事  實  及  理  由
一、上訴人（即被上訴人）嘉立營造有限公司（下稱嘉立公司）
    起訴主張：
  (一)兩造於民國89年3月9日簽訂「彰化市○○○○道新闢工程道
    路、照明工程」合約（下稱系爭合約），由工信工程股份有
    限公司（下稱工信公司）將其向彰化縣政府承攬之「彰化市
    ○○○○道新闢工程」中之道路工程及照明工程部分，以新
    臺幣（下同）474,224,626元轉包與嘉立公司施作，工程結
    算總價，按彰化縣政府實際驗收數量結算。嗣工信公司於91
    年2月22日又與肇益營造工程有限公司（下稱肇益公司）訂
    立契約，將系爭合約中之透層舖設、粘層舖設、密級配瀝青
    混凝土、粗級配瀝青混凝土等四項工程交由肇益公司施作。
    工信公司於92年6月18日又交付「地方道路開口場鑄排水溝
    蓋及快慢車道分隔島緣石」施工圖一份，請嘉立公司按圖施
    作。嗣嘉立公司已依約施作完成，並由彰化縣政府辦妥驗收
    事宜及給付工程款與工信公司，就嘉立公司施作部分，除兩
    造所不爭之道路工程408,849,750元、照明工程15,217,938
    元、排水工程4,586,904元，合計428,654,592元外，尚包括
    140 ㎏/c㎡預拌混凝土施作之工程款1,219,287元、近運利
    用45,779,867元，故實際施作之工程數額為475,653,746元
    ，另加上材料試驗費5,707,845元、施工中安全維護及設施
    1,530,103元，勞工安全衛生設備管理費5,311,809元、包商
    利潤及管理費雜費33,802, 419元、加值營業稅26,100,296
    元，總計548,106,218元，縱扣除應付與肇益公司之
    98,556,704元、其他扣款41,265,793元、已付工程款
    304,206,668元及保固保證金22,477,476元，工信公司應給
    付嘉立公司之數額應為81,599,577元，並自94年5月23日起
    負遲延責任（本院：嘉立公司只請求80,176,842元及遲延利
    息，但未敘明此金額之明細。原審判命工信公司給付
    61,932,487元及遲延利息，嘉立公司對其敗訴部分聲明上訴
    ，而工信公司則對命給付超過4,597,027元部分上訴。）。
  (二)嘉立公司在道路工程部分確有「140㎏/c㎡預拌混凝土」
    828.32立方公尺之施作及有1,219,287元之請求權：
    1.系爭合約第3條第1款明定：「工程結算總價，按照業主實
      際驗收數量結算」，第6條又約定：工信公司對於本工程
      有隨時變更計畫及增減工程數量之權，嘉立公司不得異議
      。有新增工程項目時，由雙方協議合理單價，但新增工程
      項目為本合約既有單價所包含者，應比照該單價辦理之。
      工信公司於92年6月18日以彰化（92）字第394號備忘錄檢
      送業經監造單位備查之本工程地方道路開口場鑄排水溝蓋
      及快慢車道分隔島緣石施工圖一份，請嘉立公司參照施工
      ，亦有該備忘錄可稽，嘉立公司自有據以施作之義務。
    2.嘉立公司此部分工程係將已舖設之AC刨除，次澆置F緣石
      ，再舖上140㎏/c㎡之預拌混凝土，系爭道路工程於全部
      完工後，經彰化縣政府進行驗收，有關140㎏/c㎡預拌混
      凝土之施工數量為828.32立方公尺，而該計算書係工信公
      司與彰化縣政府辦理驗收時，由監造單位之曹昌琦所製作
      ，應堪信為真實，依前開說明，雖該工程為兩造未約定之
      項目，嘉立公司已依工信公司指示施作完成並經業主驗收
      ，而排水工程項次3已列「140㎏/c㎡預拌混凝土」之單價
      為1,472元，類推合約第6條之約定，工信公司應據以計算
      增加之數額1,219,287元。
  (三)彰化縣政府工程竣工結算明細表道路工程項目「近運利用」
    部分：
    1.彰化縣政府第40期估驗申請單附表及工程竣工結算表在道
      路工程部分，均列項次6-1，工作項目：「近運利用」，
      數量：405,131.57立方公尺，此為工信公司所不爭執。工
      信公司自認其與嘉立公司以外之次承攬人所訂立之契約均
      無近運利用之工程項目，且此部分均由嘉立公司施作，業
      經證人黃景林證實。
    2.系爭合約第3條第1款既明訂：「詳細價目表附後。工程結
      算總價，按照業主實際驗收數量結算」，足證兩造間之單
      價固定，亦即近運利用之工程結算總價係依113元/立方公
      尺乘以驗收數量405,131.57立方公尺，故嘉立公司此部分
      自有45,779,867元之請求權。至工信公司雖僅對彰化縣政
      府取得100元/立方公尺，而非原契約之131元/立方公尺，
      惟此係工信公司片面讓步之結果，不影響兩造間之計價標
      準，故工信公司主張以100×113/131作為計價標準，應屬
      無據，嘉立公司更無負擔調解費用之理。
  (四)工信公司得向嘉立公司主張扣款轉交與肇益公司之數額應為
    98,556,704元：
    1.依工信公司與肇益公司所訂工程合約之記載，其單價係固
      定、且已含稅及包含材料相關試驗、安衛、交管、包商利
      潤及管理雜費，更不得再作物價指數調整，故透層舖設、
      粘層舖設、密級配瀝青混凝土、粗級配瀝青混凝土之單價
      分別為10元/㎡、7元/㎡、2117元/立方公尺、2041元/立
      方公尺，而該4者經彰化縣政府驗收結算之數量分別為
      158,492.14㎡、599,539.68㎡、15,302.7立方公尺、
      29,583.14立方公尺，故工信公司依約應給付肇益公司之
      工程款分別為1,584,921元、4,196,778元、32,395,816元
      、60,379,189元，合計98,556,704元，亦即工信公司僅在
      此範圍內得對嘉立公司扣款交與肇益公司。
    2.工信公司與肇益公司間縱另有其他約定，對嘉立公司不生
      效力。第46期計價附表雖列出應付與肇益之數額為
      104,424,420元，惟嘉立公司未曾看過工信公司與肇益公
      司所訂立之契約，該表之數目完全由工信公司人員製作，
      不得認工信公司得扣款轉交與肇益公司之數額為
      104,424,420 元或113,209,188元。
  (五)工信公司「累計扣款」數額（除轉包予肇益公司之部分外）
    應為41,265,793元而非47,400,804元：
    1.有關累計扣款，係指嘉立公司施工所需部分勞工、鋼筋、
      混凝土由工信公司提供，其工料款項由工信公司就應付與
      嘉立公司之工程款中扣抵，且由工信公司提供之勞工、鋼
      筋、混凝土總金額為41,265,793 元，此為工信公司所是
      認，其所爭執者為是否得加扣材料試驗費、勞工安全衛生
      設備管理費、包商利潤及管理雜費、加值型營業稅合計
      6,135,011元而已。
    2.嘉立公司完成系爭工程，自需僱用勞工及購買鋼筋、混凝
      土，此工料無論由工信公司或第三人提供，其相關之材料
      試驗、勞工安全衛生管理等，仍由嘉立公司負責，在施工
      過程中所生之瑕疵，亦由嘉立公司負責修復，故嘉立公司
      就系爭合約所享有之權利或應負之義務，均不會因工料是
      否由工信公司提供而改變，況工信公司所製作工程估驗請
      款單上累計扣款數額欄亦記為41,265,793元，且工信公司
      所提供之工料既僅41,265,793元，其自僅得在此範圍內行
      使抵銷權即予以扣抵，至其另主張嘉立公司無材料試驗費
      等4項合計6,135,011元之請求權，工信公司得據以扣款，
      應屬無據。
  (六)兩造間並無往取債務之約定：
    1.依民法第314條規定可知，金錢之債為往取債務為例外情
      事，嘉立公司既已否認，工信公司自應舉證以實其說。況
      系爭合約第4條第4款既載明「乙方請領工程款所用之印鑑
      應與本合約領款專用印鑑欄位所留存之印鑑相符」，係指
      工信公司付款以前嘉立公司請領款項程序，非就清償地所
      為特別約定。況工信公司就其應給付嘉立公司之各期工程
      中，第7、8、9期均由工信公司匯至嘉立公司在臺灣中小
      企業銀行員林分行帳戶內，自第10期起至第44期止，均匯
      至嘉立公司在聯邦銀行員林分行帳戶內，而此匯款帳戶之
      改變，係依嘉立公司於90年5月30日以嘉立彰化字第004號
      函辦理，故工信公司就各期工程款大多數係依嘉立公司指
      示而匯至嘉立公司帳戶內，而非由嘉立公司至工信公司所
      在地領取，此非往取債務之付款方式，故兩造間無往取債
      務之約定。
    2.工信公司雖提出申請書，惟係工信公司付款前程序，與付
      款地無涉，且各該申請書均由工信公司人員填載，嘉立公
      司只蓋章，而其中第11、13、18、27、33、45、46、47、
      49、57、58頁之申請書中之數額均經過刪改，除第18頁未
      蓋章，惟其刪改之筆法與申請書右側文字筆法相同，該刪
      改顯由工信公司所為；其他部分，均經工信公司員工李正
      為、翁瑞宏、彭雅麗、陳正濟在刪改處蓋章或簽名；足證
      各該申請書左側雖蓋有嘉立公司之大小章，惟內容均由工
      信公司製作，嘉立公司僅在(一)(二)(三)其中一項之上打勾，不
      得據該申請書認兩造間有往取債務之約定。
    3.依系爭合約第4條第3款約定，工程款每月計價一次，俟彰
      化縣政府之工程款進入工信公司帳戶後10個工作天給付。
      工信公司於94年5月6日自彰化縣政府取得末期工程款，則
      工信公司給付嘉立公司系爭款項應在94年5月20日以前（
      10個工作天）。且嘉立公司於94年5月2日已開立發票向工
      信公司請款，工信公司竟以發票數額與其認知不符而拒撥
      款，嘉立公司始於94年6月4日函請工信公司將前開發票退
      還以重新開立，工信公司則於94年7月9日始退還發票，嘉
      立公司於94年7月13日再開立新發票，請工信公司速撥款
      ，惟工信公司迄未給付，故工信公司自應於94年 5月23日
      起負遲延責任。
  (七)聲明：
    1.上訴聲明：
      (1)原判決不利於嘉立公司部分廢棄。
      (2)上開廢棄部分，工信公司應再給付嘉立公司18,244,355
        元，及自94年5月23日起至清償日止按年息5%計算之利
        息。
      (3)嘉立公司願以現金或等值之中國農民銀行員林分行可轉
        讓定期存單供擔保，請准宣告假執行。
    2.答辯聲明：駁回工信公司之上訴。
二、被上訴人（即上訴人）工信公司答辯如下：
  (一)工信公司就嘉立公司次承攬系爭工程之結算給付，至少得減
    除下列4項金額
    1.工信公司已給付嘉立公司工程款之金額為3億420萬6,668
      元。
    2.工信公司交付肇益公司施工完成之4項工程項目，經業主
      彰化縣政府實際驗收數量之金額為98,556,704元。
    3.工信公司就系爭工程供給嘉立公司之勞工、鋼筋、混凝土
      等工料部分之累計扣款金額為41,265,793元。
    4.依系爭工程合約第4條第2款後段約定：「俟甲方主辦之工
      程全部完成，經業主正式驗收合格並發還保留款且乙方依
      甲方格式出具保固切結書後，甲方扣除本工程結算總價之
      百分之五移作保固保證金，其餘保留款無息發還」，工信
      公司得扣除系爭工程結算總價之5%移作保固保證金。
  (二)工信公司與業主彰化縣政府間就「利用方回填及滾壓」之工
    程項目應否計算運費所生之履約爭議，經行政院公共工程委
    員會採購申訴審議委員會於94年3月28日作成調解成立書後
    ，於道路工程項下新增第6 -1項「近運利用」之工程項目，
    及其數量405,131.57立方公尺、每立方公尺單價100元之金
    額40,513,157元，暨依該金額另外加計之「材料試驗費」、
    「勞工安全衛生設備管理費」、「包商利潤及管理費雜費」
    及「加值型營業稅等稅費」。
  (三)對原審判決不服部分：
    1.系爭工程合約第3條第1款、第2款及第4款約定：「一、詳
      細價目表附後。工程結算總價，按照業主實際驗收數量結
      算。二、詳細價目表所列單價，指為完成該項目所需之工
      、料、試驗、檢驗及其他有關之一切費用。‧‧‧四、詳
      細價目表所列之工作項目為本工程每月估驗計價及實際驗
      收數量結算之依據，凡為完成本工程而未列入詳細價目表
      之工作及其費用，均已分攤於相關之工作項目內，不另給
      付」，原判決命工信公司應給付混凝土等費用，違反前揭
      約定。
    2.關於「近運利用」部分：
      (1)系爭工程合約詳細價目表雖於道路工程項下列有第6項
        「近運利用」之工作項目，惟無第6-1項「近運利用」
        之工作項目；嘉立公司製作之系爭工程第46期（末期結
        算）工程估驗單，亦同。是嘉立公司本無亦從無向工信
        公司請求給付此一詳細價目表所無之第6-1項「近運利
        用」之工程項目計價款。
      (2)依行政院公共工程委員會採購申訴審議委員會就上訴人
        與業主彰化縣政府間，因「利用方回填及滾壓」之工程
        項目應否計算運費所生之履約爭議，於94年 3月28日作
        成之調解成立書及證人即先後擔任系爭工程監造人財團
        法人中央營建技術顧問研究社之工地主任黃景林、曹昌
        琦於原審證述，足見其調解成立之標的，乃「利用方回
        填及滾壓」之運費，而僅係基於便宜參考道路工程項下
        所列第6項「近運利用」之單價131元，予以酌定其運費
        單價為每立方公尺 100元而已，並非工信公司與業主彰
        化縣政府間原有之道路工程項下所列第6項「近運利用
        」之增加給付法律關係。又工信公司與業主彰化縣政府
        間，既係基於「利用方回填及滾壓」之運費調解成立之
        標的法律關係，而於道路工程項下新增第6 -1項「近運
        利用」之工作項目及給付，此自與嘉立公司無關。則原
        判決命工信公司為前揭給付，有將第6項「近運利用」
        與因「利用方回填及滾壓」之運費調解成立而新增第
        6-1項「近運利用」混為一談之違法。
      (3)退萬步言，原判決命工信公司應給付嘉立公司系爭工程
        合約詳細價目表所無之第6-1項「近運利用」之工程款
        ，縱非虛妄無稽。惟原判決未依照前揭調解成立書記載
        予以酌定其每立方公尺單價86元，並減除非屬道路工程
        之因擋土牆變更設計須近運之數量61,607.31立方公尺
        ，亦屬違法。
    3.關於原判決駁回工信公司主張：工信公司就系爭工程供給
      被上訴人之勞工、鋼筋、混凝土等工料部分之累計扣款金
      額41,265,793元部分，應減除其另外加計之「材料試驗費
      」495,190元、「勞工安全衛生設備管理費」459,371元、
      「包商利潤及管理費雜費」2,923,269元，及「加值型營
      業稅」2,257,181元等4項合計金額6,135,011元一節：
      (1)嘉立公司次承攬系爭工程之結算總價494,119,671元，
        亦括前揭工信公司就系爭工程供給嘉立公司之勞工、鋼
        筋、混凝土等工料部分之累計扣款金額41,265,793元，
        及其另外加計之「材料試驗費」、「勞工安全衛生設備
        管理費」、「包商利潤及管理費雜費」及「加值型營業
        稅」等4項合計金額6,135,011元在內。工信公司既有就
        系爭工程供給嘉立公司之勞工、鋼筋、混凝土等工料部
        分之累計扣款金額41,265,793元之事實，則上訴人主張
        應減除其另外加計之該4項合計金額6,135,011元，應屬
        有理。
      (2)反之，嘉立公司既無供給前揭工料部分之累計扣款金額
        41,265,793元，則其自無發生或支出「材料試驗費」、
        「勞工安全衛生設備管理費」、「包商利潤及管理費雜
        費」及「加值型營業稅」等4項稅費之情形可言。
      (3)原判決駁回工信公司前揭之主張，有命工信公司應給付
        嘉立公司並無發生或支出該4項稅費之違法。
    4.關於遲延利息自94年5月23日起算部分：
      (1)嘉立公司次承攬系爭工程之結算總價494,119,671元，
        經減除前揭工信公司已給付嘉立公司工程款之金額
        304,206,668元、肇益公司施工完成部分之金額
        113,209,188元、累計扣款金額47,400,804元，及扣除
        系爭工程結算總價之5%即2,470萬5,984元移作保固保證
        金後（系爭工程合約第23條約定：保固期限 3年，自驗
        收合格翌日起算，即自93年12月11日起至96年12月10日
        止），嘉立公司得請求工信公司給付之保留款金額僅有
        4,597,027元。依嘉立公司製作之系爭工程第46期（末
        期結算）工程估驗單觀之，足見其既非請求上訴人給付
        前揭保留款金額4,597,027元，亦非請求工信公司給付
        前揭業主彰化縣政府結算明細表所列之道路工程項下新
        增第6-1項「近運利用」之各項金額甚明。
      嘉立公司過去除派人攜印鑑至工信公司公司所在地請領
        工程款票據外，如欲撤銷工程款票據上記載之禁止背書
        轉讓，或申請工信公司將工程款直接匯入其帳戶者，均
        係以申請書向工信公司申請之，有工信公司公司票據付
        款簽收簿及申請書之影本為證。依證人即擔任嘉立公司
        公司工務助理之胡淑惠，及任職於嘉立公司公司關係企
        業大強營造有限公司之詹雅惠於原審之證詞，足見嘉立
        公司未曾以如原審卷「被證六」所示之申請書，向工信
        公司申請將本件系爭之各項金額直接匯入其帳戶。則原
        判決命認應自94年 5月23日起算遲延利息，有認作主張
        之違法。
  (四)聲明：
    1.答辯聲明：
      (1)上訴駁回。
      (2)如受不利判決，願預供現金或由合作金庫銀行股份有限
        公司發行可轉讓之同金額定期存款存單為擔保而免為假
        執行。
    2.上訴聲明：
      (1)原判決關於命工信公司給付超過4,597,027元及其利息
        ，暨命工信公司給付4,597,027元自94年5月23起至同年
        12月8日止之利息部分，均廢棄。
      (2)上開廢棄部分，嘉立公司在第一審之訴及其假執行之聲
        請均駁回。
三、兩造不爭執事實：
  (一)兩造於89年3月9日簽訂系爭合約，由工信公司將其向彰化縣
    政府承攬之「彰化市○○○○道新闢工程」中之道路工程及
    照明工程部分，以474,224,626元轉包與嘉立公司施作。
  (二)工信公司另於91年 2月22日與肇益公司訂立工程合約，將系
    爭道路工程項下項次 8至11之透層舖設、粘層舖設、密級配
    瀝青混凝土及粗級配瀝青混凝土等 4項工程交付肇益公司施
    作。
  (三)工信公司主承攬之「彰化市○○○○道新闢工程」，於93年
    12月10日經業主彰化縣政府正式驗收合格，其中嘉立公司次
    承攬之系爭道路（其中包括前揭工信公司交付肇益公司施工
    完成之4項工程項目在內）、照明及排水等3項工程（其中包
    括工信公司就該3項工程供給嘉立公司之勞工、鋼筋、混凝
    土等工料部分），除嘉立公司另外主張之道路工程項下新增
    之第6-1項「近運利用」及所無之第39項「140kg/cm2預拌混
    凝土」等2項工程項目外，經業主彰化縣政府實際驗收數量
    之金額依序為408,849,750元（包括肇益公司施工完成之4項
    工程項目之金額98,556,704元在內）、15,217,938元、
    4,586,904元，三者合計金額為428,654,592元，及其另外加
    計之「材料試驗費」5,143,855元（約為以上3項工程合計金
    額428,65 4,592元之1.2%）、「施工中交通安全維護及設施
    」1,530,103元（為固定金額）、「勞工安全衛生設備管理
    費」4,788, 614元（約為以上5項合計金額435,328,550元之
    1.1%）、「包商利潤及管理費雜費」30,472,999元（約為以
    上5項合計金額435,328,550元之7%）、「加值型營業稅」
    23,529,508元（約為以上7項合計金額470,590,163元之5%
    ），總計系爭工程之結算總價為494,119,671元。
  (四)工信公司已給付嘉立公司工程款34,206,668元。
  (五)前揭工信公司交付肇益公司施工完成之4項工程項目，經業
    主彰化縣政府實際驗收數量之金額為98,556,704元。
  (六)工信公司就系爭工程供給嘉立公司之勞工、鋼筋、混凝土等
    工料部分之累計扣款金額為41,265,793元。
  (七)依系爭合約第4條第2款後段約定：「俟甲方主辦之工程全部
    完成，經業主正式驗收合格並發還保留款且乙方依甲方格式
    出具保固切結書後，甲方扣除本工程結算總價之百分之五移
    作保固保證金，其餘保留款無息發還」，工信公司得扣除系
    爭工程結算總價之5%移作保固保證金。
  (八)工信公司與業主彰化縣政府間就「利用方回填及滾壓」之工
    程項目應否計算運費所生之履約爭議，經行政院公共工程委
    員會採購申訴審議委員會於94年3月28日作成調解成立書後
    ，而於道路工程項下新增第6-1項「近運利用」之工程項目
    ，及其數量405,137.57立方公尺、每立方公尺單價100元。
四、兩造爭點之論述：
  嘉立公司請求工信公司給付尚未支付之工程款等情，工信公司
  則以前揭情詞置辯，茲就兩造之爭執點析述如下：
  (一)嘉立公司得請求道路施工140㎏/c㎡預拌混凝土828.32立方
    公尺之施作1,219,287元：
    此部分業據嘉立公司提出92年6月18日彰化 (92)字第394號
    備忘錄及附件施工圖（原審卷第88-91頁）為證，該備忘錄
    略載：「發文者：工信工程股份有限公司-彰化施工所．．
    ．。工程名稱：彰化市○○○○道新闢工程。主旨．．．檢
    送業經備查之本工程地方道路開口場鑄排水溝蓋及快慢車道
    分隔緣石施工圖一份（如附件）」，且經證人即系爭工程監
    造人中央顧問社員工黃景林、工地主任曹昌琦到庭證述屬實
    （原審卷第255、256頁背面、257頁）。系爭合約詳細價目
    表及彰化縣政府結算明細表所列之工程項目，雖無前揭系爭
    道路工程項下第39項「140kg∕c㎡預拌混凝土」之工程項目
    ，然該部分既係工信公司應業主彰化縣政府要求而施工，並
    由工信公司發函予嘉立公司提供施工圖，要求參照施工圖施
    工，而該部分並經工信公司據以向業主彰化縣政府予以計價
    請款（原審卷第92-104、108、109頁），雖兩造之工程合約
    中明載「四、詳細價目表所列之工作項目為本工程每月估驗
    計價及實際驗數量結算之依據，凡為完成本工程而未列入詳
    細價目表之工作及其費用，均已分攤於相關之工作項目內，
    不另給付」，但工信公司亦未否認該項水泥施作為其要求嘉
    立公司施作，及工信公司與業主訂立合約計價項目並無該項
    工程存在，可知，系爭水泥施作工程為該工程之追加工程，
    於締約之初所無法預料，故雖兩造工程合約中已載明不另就
    未載於工程計價項目之支出為給付，但該款規定應無法規範
    追加工程，況工信公司亦以該工程向業主請求給付工程款，
    若依工信公司之主張，而認該筆款項無庸支付予嘉立公司，
    自不符誠實信用原則，故嘉立公司請求工信公司給付此部分
    施工之工程款，自有理由。另，工信公司主張，嘉立公司除
    工程費用外，另行為材料試驗費、勞工安全衛生設備管理費
    用、包商利潤及管理費雜費及加值型營業稅費用不應准許云
    云。但本院既認工信公司應給付上開工程款，依兩造契約之
    約定及工信公司於原審自行製作之附表一（見原審卷第6-13
    頁、第36頁），足認工信公司對於凡工程施作後，固定單價
    計價之工程款，其中必包含材料試驗費、勞工安全衛生設備
    管理費、包商利潤及管理雜費及加值型營業稅存在。故工信
    公司該部分主張為無理由。
  (二)嘉立公司得請求給付近運利用之工程費45,779,867元，及加
    計材料試驗費等合計49,956,687元：
    證人即中央營建顧問社員工黃景林於原審證述：近運利用部
    分是土方回填，土方多的地方要運到不足之地方，回填當道
    路的路基及回填休憩區。這些近運利用全部由嘉立公司負責
    。近運利用項目的履約爭議，是工信公司提出仲裁。因單價
    分析表履約有瑕疵，請行政院公共工程委員會仲裁，指出兩
    造各須承擔風險之責任，所以將近運利用原本單價130餘元
    作調處，而新增6-1項100元之單價，這些土方還是回填在工
    地裏面。近運利用是將多餘土方運至休憩區，因為工信公司
    認為他的利用方回填及滾壓也有使用運輸機具，所以要求彰
    化縣政府給付他這部分運費。所以經行政院公共工程委員會
    裁示才有6-1項。工程項目道路程項下第5項是指遠運給國工
    局，第6項是指回填到休憩區，6-1項是指利用方及滾壓運費
    等語（見原審卷第254-256頁）。是依證人黃景林證言，足
    認該部分確係由嘉立公司施工。又依工信公司與彰化縣政府
    間經行政院公共工程委員會調解之調解成立書略載：「一、
    有關『利用方回填及滾壓』項目，因契約並無另計運費之規
    定，申請人（工信公司）請求利用方回填數量620,363立方
    公尺，屬於『近運利用』之土方，應適用『近運利用』之單
    價另行計價一節，原非有據。惟查本工程．．．發生居民抗
    爭，．．．因臺電高壓電塔及居民抗爭（保安林地），．．
    ．因擋土牆變更設計等，事實上無法適用利用方回填方式，
    S申請人確實必須運送及運回土方，上開部分所發生之運費
    如未計價，顯非公平，參考『近運利用』之單價（每立方公
    尺131元）為公平合理之調整。二、基上雙方同意本會建議
    ，利用方回填項目上述路段部分，酌予運費，並以每立方公
    尺100元計算之。至於數量部分，依雙方會算之各區段剩餘
    土方平衡於各不足區段數量．．．」等情（原審卷第68-6 9
    頁）。系爭合約第2條約定：工程範圍：道路及照明工程，
    如附圖說、詳細價目表、施工說明書及補充說明文件。第3
    條約定：合約總價：．．．。一、詳細價目表附後。工程結
    算總價，按照業主實際驗收數量結算。詳細價目表所列單價
    ，指為完成該項目需之工、料、試驗、檢驗及其他有關之一
    切費用。三、．．．四、詳細價目表所列之工作項目為本工
    程估驗計價及實際驗收數量結算之依據，凡為完成本工程而
    未列入詳細價目表之工作及其費用，均已分攤於相關之工作
    項目內，不另給付。（原審卷第6頁）。而依系爭合約後附
    之詳細價目表，雖僅有項次6之近運利用，並無項次6-1之近
    運利用，惟依前開工信公司與彰化縣政府間之調解書可知，
    因調解成立書所載事項，如該部分未予計價，顯非公平。況
    計價項目6-1之近運利用乃係由計價項目第6項土方回填區分
    出，而原本工信公司亦主張計價項目6-1之近運利用每立方
    公尺之價額與計價項目6之單價相同為每立方公尺131元，可
    知計價項目6-1之單價兩造均認應以計價項目6之單價為其計
    算之基數，方為妥適。雖工信公司於協調時片面對業主讓步
    ，使計價方式變更為每立方公尺10 0元，但工信公司該部分
    之讓步並未取得嘉立公司之同意，或於其與業主之協調成立
    後，再與嘉立公司協商，故嘉立公司自無庸為工信公司對業
    主之讓步負其責任，本件計價之方式仍應以每立方公尺113
    元計算為當，故嘉立公司主張其得請求45,779,867元（計算
    方式為：113×405,131.57=45,779,867，元以下四捨五入）
    為有理由。工信公司雖主張嘉立公司除工程費用外，另行請
    求材料試驗費、勞工安全衛生設備管理費用、包商利潤及管
    理費雜費及加值型營業稅費用等，為無理由云云。但本院既
    已核定工程款為工信公司所應給付，依兩造契約之約定及工
    信公司於原審自行製作之附表一（見原審卷第6-13頁、第36
    頁）所載，工信公司對於凡工程施作後，固定單價計價之工
    程款，其中必包含材料試驗費、勞工安全衛生設備管理費、
    包商利潤及管理雜費及加值型營業稅存在。故工信公司主張
    應駁回嘉立公司對於前開附加項目之請求，與兩造契約及工
    信公司自認之內容相牴觸，其主張為無理由。又依兩造間之
    契約，及兩造均不爭執之計算方式，工程費用加計附加費用
    後之總額計算5%即為工信公司應扣減嘉立公司之保固保證金
    ；是系爭近運工程部分，工信公司應給付嘉立公司工程款45
    ,779,867 元、材料試驗費549,357元、勞工安全衛生設備管
    理費509,621元、包商利潤及管理雜費3,243,046元及加值型
    營業稅2,504,095元，但工信公司得扣除保固保證金2,629,2
    99元，故工信公司於近運利用部分應給付嘉立公司49,956,6
    87元（計算式為：45,779,867+5 49,357+509,621+621+3,24
    3,046+2,504,095-2,629,299=49,956,687）。
  (三)肇益公司部分扣款應為98,556,704元：
    兩造對肇益公司依其施作之工程項目計價後，應扣款部分為
    98,556,704元，並無爭執。兩造所爭執者，為工信公司主張
    與肇益公司間除98,556,704元工程款外，尚應扣除材料試驗
    費1,182,680元、勞工安全衛生設備管理費1,097,133元、包
    商利潤及管理費雜費6,981,757元及加值型營業稅5,390,914
    元，共計14,652,484元。但工信公司對其與肇益公司間所訂
    立之工程合約（見原審卷第41 -47頁），其單價係固定，且
    已含及包含材料相關試驗、安全衛生、交通管理、包商利潤
    及管理雜費，更不得再作物價指數調整。足證若前開項目均
    由肇益公司支出，則工信公司除依固定單價計算之費用外，
    向嘉立公司主張應再扣除試驗費、勞工安全衛生設備管理費
    、包商利潤及管理費雜費、加值型營業稅，即無理由。況工
    信公司並未就其為何於該等支出義務均已歸責於肇益公司後
    ，竟於未扣減肇益公司工程款之狀況下，復支出前開款項部
    分舉證以實其說，亦難認工信公司確有為該項支出，故工信
    公司該部分之上訴，為無理由，應予駁回。
  (四)工信公司主張其供給嘉立公司勞工、鋼筋、混凝土等工料部
    分，累計應扣款逾41,265,793元部分，為無理由：
    兩造對於工信公司曾供給嘉立公司勞工、鋼筋、混凝土等工
    料，均不爭執，堪信為真實。且兩造亦不爭執工信公司提供
    之上開勞工及材料價值應以41,265,793元計算，故兩造所爭
    執之部分，為工信公司主張另應減除其另外加計之材料試驗
    費495,190元、勞工安全衛生管理設備管理費459,371元、包
    商利潤及管理費雜費2,923,269元及加值型營業稅2,257,181
    元，合計6,135,011元。查，系爭合約第3條已明文約定，詳
    細價目表所列單價係指為完成該項目所需之工、料、試驗、
    檢驗及有關之一切費用，是縱工信公司供給嘉立公司勞工及
    鋼筋、混凝土等工料，其材料試驗費、勞工安全衛生管理設
    備管理費依約本應由嘉立公司負擔，工信公司就該部分既未
    能提出確已由工信公司另行支付之證據，且證明嘉立公司已
    減免該部分之支出，嘉立公司請求此部分費用，自屬有據。
    至包商利潤部分，雖工信公司曾提供勞工、鋼筋及混凝土，
    然實際施工者仍為嘉立公司，工信公司既已扣除該部分款項
    ，此部分利潤及管理費雜費等，依約亦歸屬嘉立公司，否則
    ，工信公司既已發包予嘉立公司，卻仍提供各項工料或勞工
    ，而可取得各項施工之利潤，反要嘉立公司負擔各項施工瑕
    疵責任及其他履約責任，豈係嘉立公司與工信公司訂立系爭
    合約之目的？工信公司上開主張，自無可取。
  (五)工信公司應自94年7月13日起負遲延責任：
    工信公司辯稱嘉立公司結算總價扣除已付工程款、肇益公司
    工程款、累計扣款47,400,804元及5%保固保證金後，嘉立公
    司請求保留款僅4,597,027元。且本件係屬往取債務，嘉立
    公司既未以工程估驗單向工信公司請求，又未攜印鑑領取各
    項金額，或以申請書向工信公司申請匯入帳戶，自應以起訴
    狀繕本送達翌日起算遲延利息云云；均為嘉立公司所否認。
    查，系爭合約第4條約定：「付款辦法：．．．。二、每月
    估驗一次，以估驗單申請計價，經甲方核實並經業主同意估
    驗且付款後給付之。每次估驗給付該期經業主認可完成工程
    數量之90%，俟甲方主辦之工程全部完成，經業主正式驗收
    合格並發還保留款且乙方依甲方格式出具保固切結書後，甲
    方扣除本工程結算總價之5%移作保固保證金，其餘保留款無
    息發還。三、每月計價一次，俟業主工程款進入甲方帳戶後
    10工作天內支付乙方現金票。．．．」（原審卷第6頁）。
    而證人胡淑惠於原法院證稱：（問：嘉立公司向工信公司請
    領款項需那些程序？）現場他們會回報工作日報，嘉立公司
    會送去工信公司工務所，到月底工信公司工程師會製成計價
    單並附同取消禁背單給工信公司蓋章，蓋完章就會匯款給工
    信公司。卷附申請書工信公司會填好支付金額，並經經辦人
    簽名，有時經辦人主管會簽章，工信公司製作完後送給嘉立
    公司蓋章，連同計價單送給經辦人工程師等語。（原審卷第
    257頁）；證人詹雅惠證稱：卷附申請書都是工信公司彰化
    工務所打好的，嘉立公司只有蓋章而已。又請款時送給工信
    公司的發票改了好幾次，係因為營業稅問題退回來，工信公
    司叫伊改了好幾次，最後嘉立公司是以發文方式送給工信公
    司等語（原審卷第258頁）。足見嘉立公司確實已就完工部
    分計價請款，本件系爭工程既已完工驗收，則依約除保固保
    證金外，嘉立公司自得請求工信公司支付工程款。至工信公
    司抗辯嘉立公司所請求之系爭工程款係屬往取債務一節，自
    系爭合約內容觀之，無從為此認定，工信公司此部分抗辯，
    自無足取。從而，嘉立公司主張依系爭合約第4條第3款約定
    ，工信公司應自94年5月23日起負遲延責任等語，應屬可取
    。
五、本件嘉立公司依系爭合約及承攬之法律關係請求，除原法院
    已命工信公司為給付之部分外，尚得請求工信公司給付關於
    計價項目6-1近運利用之費用，如前所述，應以每立方公尺1
    13元計算，工信公司應給付嘉立公司49,956,687元；而原法
    院係以每立方公尺100元計算出工程費用40,513,157元、材
    料試驗費為工程費用1.2%計，即為486,158元、勞工安全衛
    生設備管理費及包商利潤及管理雜費，分別為工程費用與材
    料試驗費總價之1.1%及7%，分別為450,995元及2,869,952元
    及加值型營業稅為以上全部總價款之5%，即2,216,013元，
    保固保證金為前5項總額之5%，為2,326,814元，則原判決命
    工信公司給付嘉立公司之總價款為44,209,458元（計算式：
    40,513,157 +486,158+450,995+2,869,952+2,216,013-2,32
    6,814=44,209,458），與本院認定之49,956,687元間相差5,
    747,230元（計算式為：49,956,687-44,209,458=5,747,229
    ）。又，工信公司主張肇益公司代嘉立公司進行工程，致嘉
    立公司受有利益應扣除之材料試驗費等應為98,556,704元非
    原判決認定之113,209,188元，則嘉立公司就二者間之差距1
    4,652,484元，上訴為理由（計算式為:113,209,188 －98,5
    56,704=14,652,484）。依兩造合約約定工程款額5%應為保
    固保證金，前開款項中，工信公司得主張扣除保固保證金7
    32,624元（計算式為：14,652,484×5%=732, 624），故肇
    益公司代嘉立公司施作工程之部分，嘉立公司除原審判命工
    信公司給付之部分外，尚得請求13,919,860元（計算式為14
    ,652,484-732,624=13,919,860）。綜上所述，嘉立公司除
    原審判命工信公司給付之部分外，尚得請求工信公司再給付
    19,667,090元（計算式為：5,747,230+ 13,91 9,860=19,66
    7,090）及自94年5月23日起至清償日止按年利率5%計算之利
    息，而嘉立公司僅就其中之18,244,355元本息為請求，於法
    自屬有據，應准許之。故嘉立公司之上訴為有理由，工信公
    司之上訴，即無理由。就嘉立公司上訴部分，兩造陳明願供
    擔保以代釋明，聲請宣告假執行或免為假執行，經核尚無不
    合，爰分別酌定相當之擔保金額，予以准許之。
六、本件因事證已臻明確，兩造其餘攻擊、防禦方法及所為之立
    證，經核與判決之結果不生影響，爰不逐一論述，併予敘明
    。
七、綜上所論，嘉立公司上訴為有理由，工信公司之上訴為無理
    由，爰判決如主文。
中　　華　　民　　國　　96　　年　　1　　月　　24　　日
　　　　　　　　　  民事第二庭
                        審判長法  官  吳謙仁
                        　　　法  官  李瓊蔭
                        　　　法  官  蘇瑞華
正本係照原本作成。
如不服本判決，應於收受送達後20日內向本院提出上訴書狀，其
未表明上訴理由者，應於提出上訴後20日內向本院補提理由書狀
（均須按他造當事人之人數附繕本）上訴時應提出委任律師或具
有律師資格之人之委任狀；委任有律師資格者，另應附具律師資
格證書及釋明委任人與受任人有民事訴訟法第466條之1第1項但
書或第2項（詳附註）所定關係之釋明文書影本。
中　　華　　民　　國　　96　　年　　1 　　月　　25　　日
                              書記官  賴以真
附註：
民事訴訟法第466條之1（第1項、第2項）：
對於第二審判決上訴，上訴人應委任律師為訴訟代理人。但上訴
人或其他法定代理人具有律師資格者，不在此限。
上訴人之配偶、三親等內之血親、二親等內之姻親，或上訴人為
法人、中央或地方機關時，其所屬專任人員具有律師資格並經法
院認為適當者，亦得為第三審訴訟代理人。
